【裁判字號】    98,上易,1126
【裁判日期】    991019
【裁判案由】    返還會款
【裁判全文】
臺灣高等法院民事判決                98年度上易字第1126號
上  訴  人
即被上訴人  午○○
訴訟代理人  辛○○
上  訴  人  癸○○○即陳幼燕.
訴訟代理人  連耀霖律師
複  代理人  李文輝律師
被  上訴人  申○○
訴訟代理人  酉○○
被  上訴人  寅○○
            庚○○即李庚○○.
            亥○○
            子○○
            未○○
            丙○○
            戊○○
            壬○○
            卯○○
            巳○○
            甲○○○
            戌○○
            丑○○
            乙○○
上列當事人間請求給付會款事件，上訴人對於中華民國98年9月2
3日臺灣臺北地方法院97年度重訴字第377號第一審判決提起上訴
，本院於99年10月5日言詞辯論終結，判決如下：
    主      文
午○○及癸○○○之上訴均駁回。
第二審訴訟費用由午○○及癸○○○各自負擔。
    事實及理由
一、被上訴人寅○○、亥○○、子○○、未○○、丙○○、戊○
    ○、壬○○、卯○○、巳○○、甲○○○、戌○○、丑○○
    及乙○○等人經合法通知，未於言詞辯論期日到場，核無民
    事訴訟法第386條所列各款情形之一，爰依上訴人癸○○○
    （即陳幼燕）及午○○之聲請，由其一造辯論而為判決。
二、被上訴人申○○、寅○○、庚○○（即李庚○○）、亥○○
    、子○○、未○○、丙○○、戊○○、壬○○、卯○○、巳
    ○○、甲○○○、戌○○、丑○○，及上訴人即被上訴人午
    ○○（下稱午○○）起訴主張：伊等15人及酉○○（經原審
    判決後，上訴人癸○○○未對酉○○提起上訴，以下合稱午
    ○○等16名未得標會員）前參加以訴外人己○○為會首之合
    會（下稱系爭合會），約定會期自民國93年8月1日起至97年
    9月10日止，於每月10日開標（每年3月、6月、9月、12月，
    各於25日加標），每會新臺幣（下同）2萬元，會員連會首
    共67會。詎96年9月第50會開標後，己○○宣布其財務發生
    問題而停會，伊等均為尚未得標會員，除戊○○有2會外，
    其餘未得標會員各有1會。而經判決確定之高黃淑蘭（即黃
    淑蘭）、辰○○、黃余月里、簡文通、廖黃麗華（即黃麗華
    ）、洪勝男、余遠銘、丁○○、被上訴人乙○○、上訴人癸
    ○○○等人，則為已得標會員（下稱乙○○等10名已得標會
    員），其中辰○○有4會、乙○○有2會，其餘已得標會員各
    有1會。因乙○○等10名已得標會員於每屆標會期日應平均
    交付伊等之會款，遲延給付之數額已達兩期之總額，爰依民
    法第709條之9第3項規定，求為判命乙○○等10名已得標會
    員分別給付如附表所示之剩餘全部會款，及均自支付命令送
    達之翌日起至清償日止，按週年利率5%計算之利息。午○○
    提起上訴另主張：伊以午○○及林唯農名義，參加由己○○
    擔任會首於每月20日開標之合會（會期自94年3月20日起至9
    8年〈會單誤載為97年〉3月1日止，於每月20日開標〈每年3
    月、6月、9月、12月，各於1日加標〉，每會2萬元，下稱20
    日合會）各1會，於96年9月間停會時，伊已得標，林唯農尚
    未得標，乙○○參加2會，其中已得標及尚未得標各1會，乙
    ○○不得以20日合會應付會款，於伊請求乙○○給付系爭合
    會會款之本件訴訟主張抵銷。
三、被上訴人乙○○未於言詞辯論期日到場，惟於原審以：伊參
    加之20日合會尚有1會未得標，午○○為20日合會之已得標
    會員，伊原得依民法第709條之9規定，請求午○○給付會款
    ，並與伊應付之會款互為抵銷等語，資為抗辯。
四、上訴人癸○○○則以：伊參加系爭合會未曾參與競標，原擬
    於96年8月參加競標，詎己○○於96年8月10日當面告知其早
    於94年間未徵得伊同意，擅自冒用伊名義得標，已花用所收
    取之會款，並立具切結書及證明書，承諾將負責繳納伊每月
    應付之會款。伊係遭己○○冒名標會，且從未取得任何會款
    ，嗣後各期會款應由己○○負責，與伊無涉等語，資為抗辯
    。
五、原審判決乙○○應給付午○○9,871元，駁回午○○對乙○
    ○其餘之訴。午○○就該敗訴部分不服，提起上訴，並上訴
    聲明：(一)原判決不利於午○○部分廢棄。(二)上開廢棄部分，
    乙○○應給付午○○1萬8,462元，及自96年11月30日起至清
    償日止，按週年利率5%計算之利息（除午○○外之15名未得
    標會員對乙○○等10名已得標會員之訴，及午○○對除乙○
    ○外其餘9名已得標會員之訴，經原審判決駁回部分，均未
    據午○○等16名未得標會員聲明不服；除癸○○○外之9名
    已得標會員，就渠等敗訴部分，亦未聲明不服，均已告確定
    ，不再贅述）。乙○○則未到庭，亦未提出書狀為答辯聲明
    。原審判決癸○○○應給付戊○○2萬8,333元、其餘午○○
    等15名未得標會員21萬2,500元，及均自96年11月30日起至
    清償日止，按週年利率5%計算之利息。癸○○○不服，就該
    部分對申○○、寅○○、庚○○、亥○○、子○○、未○○
    、丙○○、戊○○、壬○○、卯○○、巳○○、甲○○○、
    戌○○、丑○○及午○○提起上訴，並上訴聲明：(一)原判決
    不利於癸○○○部分及該部分假執行之宣告均廢棄。(二)上開
    廢棄部分，申○○、寅○○、庚○○、亥○○、子○○、未
    ○○、丙○○、戊○○、壬○○、卯○○、巳○○、甲○○
    ○、戌○○、丑○○及午○○在第一審之訴駁回（乙○○等
    10名已得標會員除癸○○○外，均未對原判決不利於己部分
    聲明不服，亦已告確定，不再贅述）。
六、午○○主張其參加系爭合會，迄96年9月間己○○宣布停會
    ，尚餘17會未開標（即午○○等16名未得標會員中戊○○2
    會，其餘會員各1會），乙○○參加2會均已得標；另其以午
    ○○及林唯農名義參加20日合會各1會，午○○名義部分已
    得標等事實，業據提出系爭合會及20日合會會員名單暨會款
    明細等為證（原審法院96年度促字第44908號卷〈下稱促字
    卷〉第3頁、原審卷(一)第253、256-258、261-263頁），乙○
    ○於原審就其參加系爭合會2會均已得標之事實亦不爭執（
    原審卷(一)第169頁背面），堪信午○○之上開主張為真正。
七、午○○等16名未得標會員主張癸○○○就系爭合會已得標等
    語，及午○○主張乙○○不得以20日合會應付會款為抵銷抗
    辯云云，則為癸○○○及乙○○所否認，並分別以上開情詞
    置辯。是本件應審酌：(一)癸○○○就系爭合會是否為未得標
    會員？(二)系爭合會之實際未得標會員人數為若干？(三)乙○○
    對午○○之抵銷抗辯，有無理由？茲分述如下：
  (一)癸○○○就系爭合會是否為未得標會員？
  (1)依系爭合會會員名單之記載，編號32之癸○○○係於94年6
    月25日以3,100元得標（促字卷第3頁），與己○○製作之系
    爭合會會款明細（原審卷(一)第256-258頁），就癸○○○之
    得標情形，係於「死會」欄位勾選，兩相吻合；而己○○就
    冒標癸○○○以外之其他會員，則係於該會員之「活會」欄
    位勾選，兩者之記載方式已有不同；再參以證人己○○自承
    癸○○○係其大嫂，則其所證述因開標時會員均未到場，會
    員亦未詢問何人得標，其僅記得冒癸○○○之名義得標，其
    餘被冒標會員之姓名均無法記憶云云（原審卷(一)第246頁）
    ，顯與常情不符而無足採信。
  (2)證人天○○到庭雖證稱：「發生倒會時，癸○○○說她都沒
    有標，她有用手寫一張草稿要去讓己○○簽名，承認有冒標
    ，癸○○○有拿來要我幫她以電腦打字，但該張草稿只記載
    己○○有冒標一號及十號的會，但沒有寫清楚各有幾會，我
    與癸○○○把電腦打字文件拿給己○○簽名，己○○也承認
    有冒標，所以當場也簽名了。（問：剛剛說給己○○簽字的
    文件是否是上證二文件？〈提示96年11月2日證明書〉（證
    人點頭）。」等語（本院卷第131頁背面-132頁背面），然
    經本院隔離訊問，癸○○○則稱：「有一天我去找她（即己
    ○○，下同），因為別人一直告我，認為我與她有親戚關係
    ，所以我去找她，她就說『我寫一張切結書給妳，證明我有
    冒標妳的會』，於是她當場寫一張切結書給我。（問：是何
    時寫切結書？）切結書上有日期，以切結書上面日期為準，
    當天我去找她，她當場寫給我，簽名又蓋章。我參加一號及
    十號的會，我各參加一會，但二個會都被冒標的，我一直繳
    活會的錢，直到倒會時我才知道被冒標。（問：天○○知道
    你被倒幾會嗎？）她知道我被倒兩會。因為她也有跟己○○
    的會。當時我被倒會了，她與我一起去找己○○，己○○寫
    了一張證明書給我，證明我被己○○冒標，該張證明書是己
    ○○自己簽名蓋章。（問：證明書何時書寫的？）己○○先
    寫證明書，後來再寫切結書。（問：證明書內容是己○○書
    寫的嗎？）證明書內容是我寫的，因為天○○也被冒標的，
    所以她有打一張證明書，是她先打，我再拿去影印一張，然
    後我與天○○二人一起拿去給己○○簽名在影印的那張上面
    。（問：妳所謂的證明書是上證二？）是的。這張證明書是
    天○○自己寫的，因為我們二人都被冒標。」等語（本院卷
    第132頁背面-133頁背面）。上訴人癸○○○所稱取得切結
    書及證明書之先後時間（先取得證明書，再取得切結書），
    非但適與卷附資料相反（切結書係96年9月25日、證明書係
    96年11月2日〈原審卷(一)第181-182頁、本院卷第72-73頁〉
    ，癸○○○於99年3月29日當庭之陳述與證人天○○之證述
    相左後，癸○○○委任訴訟代理人於99年5月3日具狀更正取
    得切結書及證明書之時間〈本院卷第155-156頁〉）；且其
    與證人天○○兩人，就己○○立具證明書之經過及方式，所
    述互相矛盾，顯未可信。再者，癸○○○及天○○既均稱癸
    ○○○參加系爭合會及己○○擔任會首於每月1日開標之合
    會，且兩會均遭己○○冒標，則己○○所出具上開切結書及
    證明書，均僅記載己○○冒標系爭合會，而未敘及另一每月
    1日開標之合會，尤與常情有違而未可信。
  (3)綜上小結，癸○○○抗辯其所參加系爭合會係遭己○○冒標
    ，並未實際得標，其應屬未得標之會員云云，未足採據。
  (二)系爭合會之實際未得標會員人數為若干？
  (1)查己○○於95年12月間因財務發生問題，本已無法繼續進行
    合會而應停會，未得標之會員原可依民法第709條之9規定，
    向已得標之會員請求給付會款，然因己○○遲至96年9月間
    始宣布停會，致於該期間內得標而己○○未給付全數會款之
    會員，無法依上開規定向已得標會員請求給付，反須對未得
    標會員負給付義務，基於利益權衡考量，於系爭合會無法繼
    續進行時即95年12月間起，得標而未取得全部會款之會員，
    應視為未得標之會員，始符合民法第709條之9規定之立法目
    的。
  (2)系爭合會於96年9月間停會後，本應有17會尚未開標，然依
    己○○製作之會款明細所載（原審卷(一)第256-258頁），未
    開標者共有24會，經證人己○○證述：「（問：依被證二證
    人提供之名單〈即系爭合會會款明細〉，活會會員不只17位
    ，證人是否可說明原因？）有些活會是被我冒標的，因為上
    開會單活會有24人，但是會期剩下17期，所以其他7人應該
    是被我冒標的。我無法說出名字，因為標會的時候會員都沒
    有來，也沒有問我誰標的。（問：請確認何人為活會？）午
    ○○、寅○○、辰○○、謝東遜、亥○○、子○○、未○○
    、丙○○、申○○、酉○○、丑○○、高富美、戊○○2會
    、張銀塗、壬○○、卯○○、周敏英、巳○○、李謹、陳加
    樺、林長青、甲○○○、黃戌○○以上24人為活會，有7人
    被冒標。」等語（原審卷(二)第86頁背面），堪認系爭合會停
    會時之未得標者除申○○、寅○○、庚○○、亥○○、子○
    ○、未○○、丙○○、戊○○（2會）、壬○○、卯○○、
    巳○○、甲○○○、戌○○、丑○○、酉○○及午○○等人
    外，尚包括辰○○、周敏英、李謹、陳加樺、謝東遜、張銀
    塗、高富美等7人並未實際得標，是系爭合會停會時之實際
    未得標會數應為上開24會。
  (3)上開未得標會員（包括遭己○○冒標者），既未同意己○○
    以渠等之名義標會，己○○之得標對該等會員即不生效力，
    已得標會員應付之會款，仍應由實際未得標會員均分。準此
    ，依民法第709條之9規定，系爭合會每會已得標者各應一次
    給付全部17期會款即34萬元（2萬元17期＝34萬元），而
    各未得標會員中，除戊○○有2會，其餘均有1會，則已得標
    之癸○○○應依其已得標之會數，將剩餘未繳之會款平均分
    配未得標者，即：應給付戊○○2萬8,333元（20,000元×1
    會×17期÷24人×2會＝28,333元〈元以下四捨五入，以下
    同〉）；給付午○○1萬4,167元(20,000元×1會×17期÷24
    人＝14,167元）；給付申○○、寅○○、庚○○、亥○○、
    子○○、未○○、丙○○、壬○○、卯○○、巳○○、甲○
    ○○、戌○○、丑○○等13人18萬4,167元（20,000元×1會
    ×17期÷24人×13人＝184,167元）；乙○○就系爭合會已
    得標2會，應給付午○○2萬8,333元（20,000元×2會×17
    期÷24人＝28,333元）。
  (三)乙○○對午○○之抵銷抗辯，有無理由？
  (1)乙○○抗辯其與午○○均參加20日合會，會員連同會首共64
    會，會期自94年3月20日起至98年3月1日止，每會2萬元，於
    每月20日開標，96年9月間停會時尚餘24會未開標，另有2會
    形式上已得標者係遭己○○冒標，乙○○尚有1會未得標，
    午○○則有1會已得標等情，為午○○所不爭執，並經證人
    己○○證述明確，復有20日合會會員名單、會款明細可憑（
    原審卷(一)第253、261-263頁）。則依民法第709條之9規定，
    乙○○得向午○○請求給付全部剩餘之24期會款1萬8,462元
    （20,000元×1會×24期÷26人＝18,462元）。乙○○以此
    債權與午○○上開請求之金額互為抵銷，應屬有據。經抵銷
    後，乙○○應給付午○○之金額為9,871元（28,333元－18,
    462元＝9,871元）。
  (2)按民法第334條第1項前段所規定「二人互負債務，而其給付
    種類相同，並均屆清償期者，各得以其債務，與他方之債務
    ，互為抵銷。」，應以主張抵銷之二人互負債務，為其要件
    ，其意甚明。本件午○○主張其以林唯農之名義參加20日合
    會，尚未得標，固據提出20日合會會員名單及會款明細等為
    證，惟僅尚未得標之林唯農得向乙○○請求給付20日合會之
    會款，午○○無由以林唯農對乙○○之債權，與其對乙○○
    之債務為抵銷。此部分乙○○以其對午○○之債權為抵銷抗
    辯，並無不合。
八、綜上所述，癸○○○應給付戊○○2萬8,333元、給付午○○
    1萬4,167元、給付申○○、寅○○、庚○○、亥○○、子○
    ○、未○○、丙○○、壬○○、卯○○、巳○○、甲○○○
    、戌○○、丑○○等13人18萬4,167元；乙○○應給付午○
    ○9,871元。從而，除酉○○外之午○○等15名未得標會員
    依民法第709條之9規定，請求癸○○○、乙○○分別如數給
    付，及均自支付命令送達之翌日即96年11月30日（促字卷第
    16、19頁）起至清償日止，按週年利率5%計算之利息，洵屬
    有據，應予准許；其餘逾上開範圍之請求，則不應准許。原
    審就上開應予准許部分，為午○○等15人勝訴之判決，並以
    所命給付之金額未逾50萬元，依民事訴訟法第389條第1項第
    5款規定，應依職權宣告假執行；並依癸○○○及乙○○之
    聲請，分別酌定相當擔保金額，宣告癸○○○、乙○○得免
    為假執行，核無不合，應予維持。午○○及癸○○○上訴意
    旨指摘原判決各該部分不當，求予廢棄改判，為無理由，應
    予駁回。
九、本件事證已臻明確，兩造其餘之攻擊防禦方法及所提之證據
    ，經審酌後，認均無礙判決之結果，爰不予一一論述，附此
    敘明。
十、據上論結，本件上訴為無理由，依民事訴訟法第463條、第3
    85條第1項前段、第449條第1項、第78條，判決如主文。
中    華    民    國    99    年    10    月    19    日
                    民事第十三庭
                        審判長法  官   林金村
                              法  官   周祖民
                              法  官   王麗莉
正本係照原本作成。
不得上訴。
中    華    民    國    99    年    10    月    19    日
                              書記官   余姿慧
附表：
┌─┬────┬─────┬──┬────┬─────┐
│編│已 得 標│請求金額  │編  │已 得 標│請求金額  │
│號│會員姓名│新臺幣(元)│號  │會員姓名│新臺幣(元)│
├─┼────┼─────┼──┼────┼─────┤
│ 1│高黃淑蘭│340,000   │ 6  │余遠銘  │340,000   │
├─┼────┼─────┼──┼────┼─────┤
│ 2│辰○○  │1,360,000 │ 7  │癸○○○│340,000   │
├─┼────┼─────┼──┼────┼─────┤
│ 3│黃余月里│340,000   │ 8  │廖黃麗華│340,000   │
├─┼────┼─────┼──┼────┼─────┤
│ 4│乙○○  │680,000   │ 9  │丁○○  │340,000   │
├─┼────┼─────┼──┼────┼─────┤
│ 5│簡文通  │340,000   │ 10 │洪勝男  │300,000   │
└─┴────┴─────┴──┴────┴─────┘

司法院資訊處製作；財團法人民間司法改革基金會備份。
